臺灣高等法院刑事判決　　　　　　　　　　　　　九十三年度上訴字第二九一七號
　　上　訴　人　台灣新竹地方法院檢察署檢察官
　　被　　　告　乙○○
右上訴人因家暴殺人未遂案件，不服臺灣新竹地方法院九十三年度訴字第二七五號，
中華民國九十三年九月二日第一審判決（起訴案號：臺灣新竹地方法院檢察署九十三
年度偵字第二五七二號），提起上訴，本院判決如左：
    主  文
原判決撤銷，發回臺灣新竹地方法院。
    理  由
一、公訴意旨略以：被告乙○○與告訴人甲○○為同居男女朋友關係，於民國九十三
    年四月二十八日二十三時許，被告與告訴人甲○○在新竹縣竹東鎮○○里○○街
    五一五巷十七號住處二樓之房間內飲酒後，因告訴人甲○○表示欲和被告分手，
    致被告心生不滿，遂基於殺害告訴人甲○○之犯意，至一樓廚房持一把菜刀返回
    二樓房間，朝告訴人甲○○頭部砍殺數刀，造成告訴人甲○○受有耳前至耳後經
    過耳殼裂傷十一公分和耳殼本身前後七公分深及見骨、後枕部頭皮兩道裂傷六公
    分和八公分深及見骨、顏面神經分枝斷裂致不完全顏面神經麻痺深及見骨、左大
    腿裂傷二公分之傷害。告訴人甲○○之子何旭聲在房內聽聞甲○○質問被告：「
    幹嘛帶菜刀上來房間，你想殺我嗎？」心生畏懼，乃至隔壁向其舅媽求救，始報
    警並與前來現場之竹東分局竹東派出所警員劉魯泉、李富銘上樓合力制伏被告，
    並扣得菜刀一把，告訴人甲○○始幸免於難，案經告訴人甲○○提出告訴，因認
    被告涉有刑法第二百七十一條第二項、第一項之殺人未遂罪嫌等語。
二、原審以：訊據被告乙○○固承認於右揭時地持刀砍傷告訴人甲○○，然堅詞否認
    有殺人之故意，辯稱：當時已飲用相當數量之酒類，意識因而稍有模糊，渠等又
    為了管教子女一事發生爭執，伊才持刀上二樓想嚇唬告訴人甲○○，希望告訴人
    甲○○不要再吵，也不希望二人因此分手，但隨後之六、七分鐘內，告訴人甲○
    ○仍繼續責罵並講話刺激伊，伊生氣之下方持菜刀向告訴人甲○○砍去，但絕無
    致其於死地之意，看到告訴人甲○○受傷流血，伊也愣住了，事後非常後悔等語
    。經查：
  (一)、按殺人與傷害之區別，應以有無殺意為斷，其受傷之多寡，及是否為致命部位
      ，固可藉為認定有無殺意之心證，惟究不能據為絕對之依據。次按判斷行為人
      於行為當時，主觀上是否有殺人之故意，除應斟酌其是否使用兇器，攻擊之部
      位、行為時之態度外，尚應深入觀察行為人與被害人之關係、衝突之起因、行
      為當時所受之刺激、下手力道之輕重，被害人受傷情形及行為人事後之態度等
      各項因素，綜合加以研析，尚難僅以行為人有傷及被害人，即認其必有殺人之
      犯意。
  (二)、本件告訴人甲○○受有耳前至耳後經過耳殼裂傷十一公分和耳殼本身前後七公
      分深及見骨、後枕部頭皮兩道裂傷六公分和八公分深及見骨、顏面神經分枝斷
      裂致不完全顏面神經麻痺深及見骨、左大腿裂傷二公分之傷害，固有卷附診斷
      證明書一紙在卷可查，然揆之上開說明，尚應就被告與告訴人之關係、衝突起
      因、行為當時所受之刺激、下手力道輕重、事後態度等各項因素，綜合加以研
      析。關於被告與告訴人甲○○之關係、先前相處情況、案發當日經過以及被告
      事後態度等情，業據證人即告訴人甲○○證稱：其與被告曾為夫妻，其因與被
      告之父母相處不睦，故與被告離婚，但渠二人從結婚前至離婚後，甚至迄本院
      辯論終結時，均共同居住生活，已達四、五年之久，其與前夫所生之二名孩子
      （包括證人何旭聲），亦一直隨渠二人同住，其與被告間並未育有子嗣，家中
      經濟來源端賴被告一人之工作收入，被告工作之餘會幫忙煮飯，對其與前夫所
      生之子的教育亦常表關注，渠二人平日偶有吵架互毆，但被告從未持器械傷人
      ，至多以掌摑臉，反而其會持物品向被告丟擲，對此被告大多逃離爭執現場，
      本件案發當日，渠二人如同平常一樣地飲酒，由上午七時至晚上九時許，均已
      飲用相當數量之酒類，被告走路有些許搖晃，嗣後其認為證人何旭聲犯錯，便
      出言責罵，詎證人何旭聲竟然頂嘴，被告認為證人何旭聲有錯反而對母親不敬
      ，遂予以訓斥，但其不喜被告管教其與前夫所生之孩子，渠二人因此在二樓房
      間內爭吵，爭執中其假意欲與被告分手，被告才到一樓拿菜刀返回房間，並將
      菜刀放在房內電視機上，隨後不發一語地來回走動約六、七分鐘，此段期間內
      其仍一再責罵被告，斥其回家就找麻煩、小孩之事不要他管、要其回去，被告
      方突然持刀上前砍傷，其認為被告應無致其於死之故意，否則傷勢不只如此，
      事後被告到其娘家依據禮俗殺一條豬祭拜祖先謝罪，道歉且作適當之金錢賠償
      ，現在其所受之傷害均已痊癒，僅顏面有時尚感覺麻麻的，其當庭表示願意撤
      回告訴等語（見本院九十三年八月十九日審判筆錄）。
  (三)、再關於警員到場時見聞之現場狀況，證人何旭聲、李富銘警員雖於偵訊時均證
      稱：警員劉魯泉進去二樓房間後，發現被告仍在拿菜刀砍告訴人甲○○，但當
      時既然係警員劉魯泉首先進入，當以其所述較為接近事實。查證人劉魯泉警員
      就當時情形於本院審判時結證稱：其偕同證人何旭聲至二樓房門外時，曾對房
      間內之被告、告訴人甲○○喊話約二分鐘，但被告、告訴人甲○○均未出聲回
      應，房內亦無其他有人動作之聲響，其從門縫觀看房內情形，見被告持刀跪姿
      ，但並無作勢欲砍殺告訴人甲○○之動作，被告嗣持刀走出房間，並非舉刀，
      而係持刀自然下垂狀，亦無持刀砍殺警員之動作，其隨後趁機制伏被告，命被
      告將手上菜刀放掉，被告即鬆手並無激烈反抗，被告在被制伏前，似乎發酒瘋
      ，但棄刀後人就好像清醒了，在警局直說後悔等語（亦見本院同上審判筆錄）
      。
  (四)、綜合告訴人甲○○、證人劉魯泉上開證言可知，被告與告訴人甲○○平日感情
      甚篤，並無殺人動機，被告與告訴人甲○○就子女管教問題發生爭執後，固持
      菜刀返回二樓房間放在房內電視機上，但被告並非馬上砍殺告訴人甲○○，隨
      後約六、七分鐘之時間內，被告亦無任何恫嚇言詞，足見被告持刀原意應係造
      成告訴人心理恐懼而已，而非預謀殺人；然此段六、七分鐘之時間內，告訴人
      甲○○仍不斷出言責罵被告，挑動被告情緒，被告受此刺激方持刀下手；而被
      告下手前因飲酒之故已呈走路搖晃之狀態，可見被告下手時感官遲鈍、辨識力
      遜於平常，且定向感不佳，雖砍傷被害人頭部，但其中一刀也砍向大腿，應是
      定向感不佳所致，非蓄意朝告訴人甲○○頭部砍殺，否則當時告訴人甲○○受
      傷倒地無力反抗時，朝頸部動脈、胸部心臟處砍殺即可斃命；又告訴人甲○○
      頭部所受傷勢雖深及見骨，但經過約四個月之治療後，現均已痊癒，只偶有顏
      面感覺麻麻之後遺症，且人類頭殼之組織中，皮膚與頭骨間之肌肉層極薄，以
      菜刀揮砍，本即容易傷及頭骨，被告為青壯年之男性，復供稱平時從事板模工
      作，足見其力道之大，當時又持菜刀，房內除渠二人之外別無他人，倘被告有
      意致告訴人甲○○於死，告訴人甲○○所受傷勢當不只如此，亦斷無倖免之可
      能，更無在四個月內得以痊癒之結果；再被告砍傷告訴人甲○○，於告訴人甲
      ○○倒臥房間後，並未有進一步之傷害舉動，反而跪立於告訴人甲○○之前，
      被警制伏後頹然清醒，並表後悔，足見被告亦被其自己之暴行震懾，造成告訴
      人甲○○受到前述之傷害非其本意。綜上，被告既無殺人之犯意，自難令負殺
      人未遂罪責。核被告所為應僅係犯刑法第二百七十七條第一項之普通傷害罪，
      公訴意旨認告係犯刑法第二百七十一條第二項、第一項之殺人未遂罪，尚有未
      洽，應予敘明。
  (五)、按刑法第二百七十七條第一項之普通傷害罪，依同法第二百八十七條前段之規
      定，須告訴乃論。茲據告訴人甲○○於辯論終結前撤回告訴，有前述審判筆錄
      以及撤回告訴狀一份存卷可考，揆諸前開說明，而為公訴不受理之判決。
三、原審為不受理之判決，固非無見，惟查：
  (一)、按「刑法上殺人未遂罪與傷害罪之區別，應視加害人有無殺意以為斷。被害人
      所受傷害程度，固不能據為認定有無殺意之唯一標準，但加害人下手及經過情
      形如何，於審究犯意方面，仍不失為重要參考資料。」最高法院九十三年度台
      上字第六一八號判決採同一見解。經查：本件告訴人甲○○受有耳前至耳後經
      過耳殼裂傷十一公分和耳殼本身前後七公分深及見骨、後枕部頭皮兩道裂傷六
      公分和八公分深及見骨、顏面神經分枝斷裂致不完全顏面神經麻痺深及見骨、
      左大腿裂傷二公分之傷害，有卷附診斷證明書一紙在卷可查，按頭部為人身之
      重要部位，以菜刀砍之，足以致人死亡，此為眾所週知之事實，被告為一神智
      正常之成年人（縰被告於行為當時曾有飲酒，但並未致精神喪失或精神耗弱之
      程度）對此當知之甚明，乃竟持菜刀往被害人頭部砍殺數刀，且刀刀深及見骨
      ，足見其用力甚猛，如此情形，能否謂無殺人故意，殊值再加斟酌。
  (二)、另「殺人罪與傷害罪之區別，本視加害人有無殺意為斷，不能因與被害人並無
      仇怨，僅因言語衝突發生口角進而鬥毆，即認為無殺人之故意。」最高法院九
      十年度台上字第三三一Ｏ號判決採同一見解。本件原審判決理由謂：「綜合告
      訴人甲○○、證人劉魯泉上開證言可知，被告與告訴人甲○○平日感情甚篤，
      並無殺人動機」（原判決書第五頁第四行），僅因被告與告訴人平日感情甚篤
      即推論被告無殺人的動機，尚嫌率斷
  (三)、被告所為，是否構成殺人罪，應依刑法第十三條有關故意之規定認定之，至於
      被害人是否因被告之行為而喪命，僅係被告行為應否成立殺人未遂之問題。原
      審判決理由先則謂「又告訴人甲○○頭部所受傷勢雖深及見骨，但經過約四個
      月之治療後，現均已痊癒，只偶有顏面感覺麻麻之後遺症」，嗣又謂「倘被告
      有意致告訴人甲○○於死，告訴人甲○○所受傷勢當不只如此，亦斷無倖免之
      可能，更無在四個月內得以痊癒之結果」云云，似以被害人被殺害治癒之程度
      推論被告並無殺人之故意，似有倒果為因之誤？
  (四)、原審判決理由謂「人類頭殼之組織中，皮膚與頭骨間之肌肉層極薄，以菜刀揮
      砍，本即容易傷及頭骨，被告為青壯年之男性，復供稱平時從事板模工作，足
      見其力道之大」，似謂被告對揮刀砍人之頭殼極易傷及頭骨有所認識，且被告
      又用力揮刀砍之，然又謂被告沒有殺人之故意，前後理由不無矛盾？
  (五)、又「中止犯之成立，以已著手於犯罪之實行，而因己意，主動自發中止其犯罪
      行為之實施，或防止其結果之發生為要件」最高法院九十二年度台上字第六五
      一九號判決採同一見解。本件被告於原審辯稱：伊生氣之下方持菜刀向告訴人
      甲○○砍去，但絕無致其於死地之意，看到告訴人甲○○受傷流血，伊也愣住
      了，事後非常後悔等語，其是否因一時之氣憤而持菜刀砍殺告訴人後，見告訴
      人受傷甚重流血甚多方才己意中止殺人行為，尚非無疑。乃原審未就此詳加調
      查釐清，仍有調查未盡之違誤。
四、檢察官以被告應成立殺人未遂罪指摘原判決不當，為有理由，自應由本院將原判
    決撤銷，發回原審法院詳為調查審理後更為適法之裁判。本件判決並不經言詞辯
    論為之。
據上論斷，應依刑事訴訟法第三百六十九條第一項但書、第三百七十二條，判決如主
文。
中　　　華　　　民　　　國　　九十三　　年　　　十　　　月　　二十九　　日
                              臺灣高等法院刑事第二庭
                                  審判長法  官  蔡　長　溪
                                        法  官  楊　貴　志
                                        法  官  林　俊　益
右正本證明與原本無異。
如不服本判決，應於收受送達後十日內向本院提出上訴書狀，其未敘述上訴之理由者
並得於提起上訴後十日內向本院補提理由書。
                                        書記官　陳　明　琴
中　　　華　　　民　　　國　　九十三　　年　　 十一 　　月　　　一　　　日
